臺灣高等法院刑事判決
110年度交上訴字第97號
上  訴  人  臺灣臺北地方檢察署檢察官
上  訴  人  
即  被  告  陳朋月


選任辯護人  徐宗賢律師(扶助律師)
上列上訴人等因被告公共危險等案件，不服臺灣臺北地方法院10
9年度交訴字第27號，中華民國110年2月23日第一審判決（起訴
案號：臺灣臺北地方檢察署109年度偵字第13035號），提起上訴
，本院判決如下：
    主  文
原判決關於過失傷害罪部分撤銷。
陳朋月汽車駕駛人，行經行人穿越道不依規定讓行人優先通行，
而犯過失傷害罪，處拘役參拾日，如易科罰金，以新臺幣壹仟元
折算壹日。緩刑貳年。
其他（被訴肇事逃逸無罪部分）上訴駁回。
    事  實
一、陳朋月於民國109年2月20日下午2時18分許，駕駛車牌號碼0
    0-0000號自用小客車，沿臺北市文山區和興路由南往北方向
    行駛，行經和興路與木柵路一段交岔路口欲左轉之際，本應
    注意車前狀況及來、往行人，隨時採取必要之安全措施，且
    行經行人穿越道有行人穿越時，無論有無交通指揮人員指揮
    或號誌指示，均應暫停禮讓行人先行通過，而依當時天候晴
    、日間有自然光線、柏油路面乾燥、無缺陷、無障礙物、視
    距良好，並無不能注意之情事，竟疏未注意，冒然從其前方
    車輛右側超車後遽而左轉，適有楊秀貞拖行菜籃車徒步沿和
    興路至木柵路一段59巷由南往北方向靠往新店側行人穿越道
    行走（起訴書誤載為沿興南路由北往南方向行走，業經檢察
    官於原審當庭更正），陳朋月因而閃避不及，所駕駛之上開
    汽車右前方遂撞擊到楊秀貞身後之菜籃車，致楊秀貞連同菜
    籃車倒地，受有右側脛骨平台粉碎性骨折、左肱骨遠端粉碎
    性骨折之傷害。嗣陳朋月先行駕車離去（所涉肇事逃逸部分
    詳無罪部分之所述），警方調閱沿途監視器所攝得之畫面，
    始循線查知上情。
二、案經楊秀貞訴由臺北市政府警察局文山第一分局報告臺灣臺
    北地方檢察署檢察官偵查起訴。
    理  由
壹、有罪部分：
一、證據能力：本件認定事實所引用之卷證資料（包含人證、書
    證，詳下述及者），並無證據證明係公務員違背法定程序所
    取得，與本案亦有自然之關連性，公訴人、被告陳朋月及其
    辯護人迄至本案言詞辯論終結，均不爭執該等卷證之證據能
    力或曾提出關於證據能力之聲明異議，本院認引為證據為適
    當，是依刑事訴訟法第159條之5等規定，下述認定事實所引
    用之證據方法均有證據能力。
二、認定事實：
　  上開犯罪事實，業據被告於偵查、原審及本院審理時中均坦
    承不諱，核與證人即告訴人楊秀貞於偵查、原審時之證述相
    符，並有臺北市立聯合醫院診斷證明書、臺北市政府警察局
    道路交通事故初步分析研判表、道路交通事故現場圖、文山
    第一分局補充資料表、談話紀錄表、道路交通事故調查報告
    表㈠㈡、當事人登記聯單、蒐證照片、公路監理電子閘門車號
    查詢汽車車籍與證號查詢汽車駕駛人結果、佛教慈濟醫療財
    團法人台北慈濟醫院109年11月4日慈新醫文字第1091666號
    函暨告訴人病情說明書與病歷資料、臺北市立聯合醫院109
    年11月10日北市醫仁字第10936353900號函暨告訴人病歷資
    料、文山第一分局復興派出所110報案紀錄表、手機門號申
    登人資料查詢結果，及原審勘驗筆錄與監視器畫面截圖在卷
    可查，足認被告前揭任意性自白與事實相符，堪予採信為真
    。被告為領有普通小客車駕駛執照之人，其駕駛汽車上路，
    本即應依道路交通安全規則第94條第3項、第102條第1項第1
    款、第103條第1項、第2項等規定，注意車前狀況、減速慢
    行、禮讓行人先行，以免發生行車危險，而依卷附道路交通
    事故調查報告表㈠所示，本案事故發生時，天候等條件並無
    不能注意之情事，被告駕車行駛至交岔路口時，冒然從其前
    方車輛右側超車後迅而左轉，於行近行人穿越道遇有行人穿
    越時，竟疏未注意來、往行人，並暫停禮讓行人即告訴人先
    行通過，被告駕車確有過失；告訴人因被告之過失行為受有
    前揭傷害，有上開診斷證明書在卷可證，顯見被告之過失駕
    駛行為與告訴人所受傷害結果間，具有相當因果關係。本案
    事證明確，被告犯行堪以認定，自應依法論科。
三、論罪：
　㈠核被告所為，係犯道路交通管理處罰條例第86條第1項、刑法
    第284條前段之汽車駕駛人，行經行人穿越道不依規定讓行
    人優先通行，因而犯過失傷害罪，並應依上開條例之規定加
    重其刑。
　㈡查本件員警接獲告訴人之配偶吳子平（當時未具名）報案時
    ，尚未獲悉肇事者資料，且於前往現場處理時，亦未見被告
    留在現場或託人表明其為肇事者，乃係由員警調取鄰近店家
    裝設之監視器影像、確認本案車輛車牌號碼等線索，始查獲
    被告，有臺北市政府警察局道路交通事故肇事人自首情形紀
    錄表、疑似道路交通事故肇事逃逸追查表、文山第一分局復
    興派出所110報案紀錄表、手機門號申登人資料查詢結果、
    原審勘驗筆錄與勘驗畫面截圖可查，是被告本件並未自首，
    自無從適用第62條前段規定減輕其刑。且本案亦明顯不符合
    判處最低法定刑（罰金）仍嫌過重之要件，辯護人請求依刑
    法第59條酌減其刑，自非有理。
貳、無罪部分：
一、公訴意旨略以：被告於發生本案事故後，明知其駕駛動力交
    通工具肇事，致告訴人受傷，竟基於肇事逃逸之犯意，未停
    留在現場救護傷者，反逕自離去，因認被告此部分行為，涉
    犯刑法第185條之4肇事逃逸罪嫌。
二、法律論據：
　㈠按犯罪事實應依證據認定之，無證據不得認定犯罪事實。又
    不能證明被告犯罪者，應諭知無罪之判決，刑事訴訟法第15
    4條第2項、第301條第1項分別定有明文。所謂認定犯罪事實
    之證據，係指足以認定被告確有犯罪行為之積極證據而言，
    該項證據自須適合於被告犯罪事實之認定，始得採為斷罪資
    料，如未能發現相當證據，或證據不足以證明，自不能以推
    測或擬制之方法，以為裁判之基礎；而被告否認犯罪事實所
    持之辯解，縱屬不能成立，仍非有積極證據足以證明其犯罪
    ，不能遽為有罪之認定；其以情況證據（即間接證據）斷罪
    時，尤須基於該證據在直接關係上所可證明之他項情況事實
    ，本乎推理作用足以確證被告有罪，方為合法，不得徒憑主
    觀上之推想，將一般經驗上有利被告之其他合理情況逕予排
    除；且無論直接或間接證據，其為訴訟上之證明，須於通常
    一般之人均不致有所懷疑，而得確信其為真實之程度者，始
    得據為有罪之認定，倘其證明尚未達到此一程度，而有合理
    之懷疑存在，致法院無從為有罪之確信，自應諭知無罪。
　㈡按刑法第185條之4肇事逃逸罪之「肇事」，應限於因駕駛人
    之故意或過失所致之事故，且此等事故發生後，駕駛人主觀
    上應有「逃逸」之犯意，始足該當此罪，亦即其主觀上對於
    其駕車肇事致人於死或傷有所認識，並進而決意擅自逃離肇
    事現場，而該項主觀構成要件，依據前揭㈠之說明，亦必須
    依證據認定之，如檢察官無法充分舉證，使法院形成有罪之
    確信，「罪證有疑，利歸被告」，自不能因駕駛人過失駕車
    肇事後逕行離去，便認其有逃逸之犯意而論以此罪。
三、公訴人認被告涉犯肇事逃逸罪嫌，係以：被告於警詢及偵訊
    之供述、告訴人於警詢及偵訊之指證及前揭車禍相關書證資
    料為其論據。
四、訊據被告堅決否認有何肇事逃逸犯行，辯稱：我於案發後曾
    一度留在現場10幾分鐘，並詢問告訴人是否要叫救護車，但
    告訴人說不要，僅要求將她移至旁邊休息，我便從她背後腋
    下處拉住她至路旁，期間曾有機車騎士經過、確認此事，並
    要求我將上開汽車改停放至路旁，而告訴人雖表示疼痛，但
    稱不用救護車，更以「你走」、「你走」（均台語）要我離
    開，我見告訴人無何外傷，誤認她僅係跌倒應無大礙，遂未
    留下聯絡方式離去，直到去警局才知她受傷等語。
五、前經本院認定，被告駕車行經上開交岔路口時，冒然從前車
    右側超越後迅而左轉，於行近行人穿越道遇有行人即告訴人
    穿越時，未減速慢行，並暫停禮讓告訴人先行通過，不慎撞
    擊告訴人身後之菜籃車，致告訴人因而倒地受傷，被告駕車
    過失肇事致使告訴人受傷，並無疑義，且被告於本案事故案
    發後並未報警、呼叫救護車，亦未等到員警到來即離去，迄
    至109年3月11日方經警通知到案，被告亦坦認此情無誤，然
    被告主觀上是否確有過失肇事後逃逸之犯意？對此：
　㈠證人即告訴人楊秀貞於原審時具結證稱：車子撞到我的菜籃
    車，沒有撞到我的身體，但我跟著菜籃車一起倒下去，當時
    力道很大，我趴下去沒有辦法起來，我不曉得是誰把我扶到
    路邊，因為我痛到眼睛張不開，當時我左肩最痛，痛了一個
    月（見原審交訴卷【下同】第325至330頁筆錄），而告訴人
    傷勢為右側脛骨平台粉碎性骨折、左肱骨遠端粉碎性骨折，
    此有前開臺北市立聯合醫院診斷證明書在卷可參，惟就告訴
    人傷勢所呈現之外觀狀態而言，觀諸告訴人之慈濟醫院、臺
    北市立聯合醫院仁愛院區之病歷資料記載，可知告訴人於本
    件事故後不久，當日前往急診就醫時（109年2月20日下午3
    時30分許），經醫師診斷，除右側脛骨骨折、左肱骨骨折外
    ，均未見有何無頭部挫傷、其他壓痛病灶或神經功能缺損等
    顯而易見之外傷狀態，且須經X光檢查、電腦斷層攝影後，
    方見右膝組織腫脹、部分血腫之情事；於翌日（21日）住院
    時，左手外觀亦無紅腫異樣；4日後（24日）進行手術前、
    後，外觀皮膚均完整（見原審卷第49至50頁急診病歷、第53
    頁醫學影像部檢查報告、第160頁住院護理紀錄、第197頁手
    術室醫療安全紀錄），可見應非一般人僅憑肉眼即可發現告
    訴人受有明顯易見之外傷，且告訴人當日穿著長袖長褲，其
    上開傷勢，均係在衣物遮蔽之處（見原審卷第251頁勘驗畫
    面截圖），且最初撞擊點係告訴人之菜籃車，而非告訴人本
    人之身體，則被告是否真能在肇事後下車察看時，當場發現
    告訴人受有前揭傷勢？依前揭卷證及說明，顯有疑問。
　㈡依原審勘驗筆錄及勘驗畫面截圖（見原審卷第230至232、251
    至289頁）所示：被告於本件交通事故發生後，確有立即下
    車至告訴人倒地處察看，並伸出雙手拉起告訴人至路旁（檔
    案時間59分19秒），期間曾有機車騎士停下關心數分鐘，並
    有往被告車輛方向指去之手勢，嗣後戴上安全帽駛離（檔案
    時間1時1分9秒至1時6分26秒），隨即被告有走向自己車輛
    ，並將車行駛至路旁停靠之移車舉動（檔案時間1時6分18秒
    至1時6分40秒），後被告又下車往告訴人所在之方向走去（
    檔案時間1時6分52秒至1時7分8秒），過數分鐘後，被告始
    返回其車上，並將車駛離（檔案時間1時10分18秒至1時10分
    37秒），核與被告供稱：當時我有停在現場，下車後我把告
    訴人撐起來扶著在旁邊坐，後來機車騎士跟我說十字路口人
    很多，所以我有把車子移到旁邊，因我看告訴人沒有外傷，
    說要叫救護車告訴人也不要，我才離開等語相符（見原審卷
    第230頁、本院卷第123、124頁筆錄），可知於事故發生後
    ，被告雖未報警或叫救護車，最後亦未留在現場等待員警到
    來，惟其撞擊當下立即停車、下車察看，並以雙手將告訴人
    拉離車道，移至路旁安全處，並無任何急於藏匿自身行蹤、
    對路過騎士否認為肇事者或欲加速離開之行為，反係在事發
    處停留近11分鐘，倘被告真有肇事逃逸之故意，應加速離開
    事故現場，而無必要立即下車扶起被害人，亦無須多為移車
    動作，上車後逕自駛離即可，然被告移車後又返回告訴人所
    在處，且待數分鐘後方離開，則被告之反應，應可認與一般
    肇事逃逸行為迥異。
　㈢依被告所述，當時其看告訴人並無外傷，但曾問過告訴人兩
    次是否要叫救護車，路過騎士亦問過要不要叫救護車，然告
    訴人均說不要，還以台語「你走去旁邊、你走」，叫被告離
    開，則被告憑此研判告訴人當下未受傷或毋庸叫救護車送醫
    ，尚有所憑；而就被告有無問過告訴人是否叫救護車（送醫
    ）一事，雖為告訴人所否認（見偵卷第73、74頁偵訊、原審
    卷第328頁審判筆錄），然事故後，既連監視器所攝得上開
    路過之機車騎士，於停下探詢告訴人狀況數分鐘，直至騎車
    離開前，亦無協助呼叫救護車或報警之行為，反僅係請被告
    移車，應可證告訴人案發後當下所呈現在外之狀況，確實難
    以讓人察覺其傷處，告訴人亦係自行走向計程車前往就醫（
    見原審卷第271至281頁勘驗畫面截圖），可見當下確實有可
    能是因告訴人拒絕而未由被告或上開騎士協助告訴人報警或
    叫救護車，則被告前揭所辯另有事證補強、佐證，無從逕認
    不實，且公訴人對此亦別無其他舉證。
　㈣且告訴人證述當時一氣之下有對被告說：「你走旁邊拉、你
    走（台語）」，且告訴人表示被告沒有留下姓名、電話，也
    沒有關係（見原審卷第326頁筆錄），則被告聽聞兩次告訴
    人說「你走」，被告又因耳朵中風，右耳聽不到、左耳聽不
    清楚（見本院卷第67頁筆錄），當不能排除被告主觀上確係
    因聽聞或以為完整聽到告訴人此等似叫人離開之話語，誤認
    雖告訴人遭其碰撞倒地，然狀況尚屬無礙、毋庸其留在現場
    協助，在自認已取得告訴人讓其離開之表示後，遂駕車離開
    現場，應非故意肇事後棄告訴人不顧而逃逸，公訴人無法舉
    證排除此一可能性，又無其他積極證據證明被告知悉自己過
    失駕車肇事致人受傷後卻仍決意逕自逃逸離去，本院尚無法
    對被告主觀上之逃逸犯意形成確信。
六、從而，公訴人雖指訴被告涉有肇事逃逸罪嫌，但無法充分舉
    證被告有過失駕車肇事後決意逃逸離去之主觀犯意，對被告
    為有利認定之可能性無法加以排除，又未提出其他積極證據
    ，此構成要件事實，證明上容有合理之懷疑存在，依據首揭
    證據法則，即應為被告此部分無罪之諭知。
參、過失傷害部分撤銷改判之理由及量刑、緩刑：
一、原審同為此部分有罪之認定，認事用法並無違誤，然而，原
    審未及審酌被告與告訴人楊秀貞已於本院審理時達成和解，
    被告並當庭給付賠償金新臺幣（下同）30萬元（見本院卷第
    125、126頁審理筆錄、第127、128頁和解筆錄），則量刑之
    基礎事實既有變動，原判決所載「雙方意思表示未能一致、
    差距過大而難以達成調解」之情形已不存在，被告上訴請求
    從輕量刑，為有理由，原判決既有上開違誤，自屬無可維持
    ，應由本院將原判決關於過失傷害罪部分予以撤銷改判。
二、爰審酌被告既具有普通小客車駕駛執照數十年，當知駕車時
    應遵守交通安全規則，盡其注意義務，以維護他人之生命身
    體安全，卻有前開過失駕車行為，致行經行人穿越道之行人
    即告訴人受有前揭傷害，惟念及被告犯後始終坦承此部分犯
    行、表達悔意，態度尚可，並考量其已與告訴人於本院以30
    萬元達成和解，並已給付全部賠償金，足以降低其犯罪所生
    之損害，兼衡被告大學畢業、無工作、現每月領5,000元殘
    障津貼、每星期要去洗腎等生活狀況、本案過失情節、告訴
    人傷勢輕重等一切情狀，量處如主文第2項所示之刑，並諭
    知易科罰金之折算標準。
三、查被告前未曾因故意犯罪而受有期徒刑以上刑之宣告，有本
    院被告前案紀錄表在卷可查，此次其因一時疏失而犯案，但
    已於犯後坦承犯行、表達悔意，現亦已與告訴人達成和解，
    取得告訴人之諒解，參酌告訴人表示同意給被告緩刑機會（
    見本院卷第126頁筆錄），應認被告經此偵、審教訓及金錢
    賠償後，應知所警惕而無再犯之虞，本院認上開原審所宣告
    之刑以暫不執行為當，爰併諭知緩刑2年，以利自新。　
肆、被訴肇事逃逸部分駁回上訴之理由：　　
一、原審同認無法充分證明被告主觀上有逃逸之犯意，因而為被
    告此部分無罪之諭知，核其認定並未違背經驗法則或論理法
    則，此部分判決結果於法並無違誤。
二、檢察官就此無罪部分提起上訴稱：依告訴人於原審審理時所
    證，併參以臺北市立聯合醫院診斷證明書，可知告訴人因車
    禍遭受粉碎性骨折之傷害，縱因其衣著遮體、骨折屬內傷而
    無從自外部即可肉眼判斷之，然此等粉碎性骨折所引發之告
    訴人活動能力嚴重下降，甚或引發其痛苦而外顯於面部表情
    ，應非難以自外部觀察到，是告訴人所述其當時因衝擊力道
    很大，眼睛張不開，很痛無法動等節，自堪信屬實，且該等
    客觀情狀應屬在場被告得以見聞者。又告訴人既堅稱，其當
    時是因被告在旁碎碎念「我老了，你也老了」等語，其在承
    受上開身體痛苦之同時聽聞被告這樣說，始一氣之下叫被告
    「走旁邊拉、你走（台語）」等語，是告訴人主觀上顯係叫
    被告停止在旁碎念，且被告知悉告訴人已顯著活動能力降低
    ，並受有上開痛苦，應尚難憑告訴人上開言語，逕認其係同
    意被告可自認無責逕行離去現場，是被告所辯尚難憑採。原
    判決此部分認定不當，請將原判決撤銷，更為適當合法之判
    決等語。
三、然而，承前所述，綜合當下客觀情狀，被告不僅在事發處停
    留近11分鐘，諸多被告之行為、反應（立即停車察看、將告
    訴人拉起扶至一旁、配合路過騎士要求移車、在告訴人旁邊
    與之交談等），應可認與一般肇事逃逸行為不同，又被告當
    下能否明確察覺告訴人受有前揭骨折等傷勢，實有疑問，且
    告訴人所言「走旁邊拉、你走（台語）」一語，在被告聽力
    不佳之情形下，亦可能將之理解或誤解為告訴人同意其先行
    離去、無庸幫告訴人叫救護車或等候員警據報前來，被告所
    辯並非違背常情事理，當下被告確實可能無從得知告訴人講
    此句話時，內心真意是否僅為叫被告停止碎念，檢察官上開
    主張，仍僅係再將現場狀況加以檢察官片面之解讀，並未提
    出其他積極證據釋疑，本院對此仍無法形成確信，是綜合卷
    內事證後，原審認為無法證明被告主觀上有逃逸犯意，因而
    為被告此部分無罪之諭知，核無違誤，檢察官仍以前詞提起
    上訴，為無理由，應予駁回。
據上論斷，應依刑事訴訟法第368條、第369條第1項前段、第364
條、第299條第1項前段，道路交通管理處罰條例第86條第1項，
刑法第11條前段、第284條前段、第41條第1項前段、第74條第1
項第1款，刑法施行法第1條之1第1項，判決如主文。
本案經檢察官黃振城提起公訴，檢察官蒲心智提起上訴，檢察官
陳慧玲到庭執行職務。
中　　華　　民　　國　　110 　年　　12　　月　　28　　日
                   刑事第八庭   審判長法　官　陳世宗
                                      法　官　林呈樵
                                      法　官　吳勇毅
　　　　　　　　　　　　　　　　　　　
以上正本證明與原本無異。
過失傷害罪部分，不得上訴。
肇事逃逸罪部分，檢察官如不服本判決，應於收受送達後20日內
向本院提出上訴書狀，惟須受刑事妥速審判法第9條限制。其未
敘述上訴之理由者，並得於提起上訴後20日內向本院補提理由書
(均須按他造當事人之人數附繕本)「切勿逕送上級法院」。
刑事妥速審判法第9條：
除前條情形外，第二審法院維持第一審所為無罪判決，提起上訴
之理由，以下列事項為限：
一、判決所適用之法令牴觸憲法。
二、判決違背司法院解釋。
三、判決違背判例。
刑事訴訟法第 377 條至第 379 條、第 393 條第 1 款之規定，
於前項案件之審理，不適用之。
                                      書記官  許家慧
中　　華　　民　　國　　110 　年　　12　　月　　28　　日
附錄：本案論罪科刑法條全文
刑法第284條
因過失傷害人者，處1年以下有期徒刑、拘役或10萬元以下罰金
；致重傷者，處3年以下有期徒刑、拘役或30萬元以下罰金。

道路交通管理處罰條例第86條
汽車駕駛人，無駕駛執照駕車、酒醉駕車、吸食毒品或迷幻藥駕
車、行駛人行道或行經行人穿越道不依規定讓行人優先通行，因
而致人受傷或死亡，依法應負刑事責任者，加重其刑至二分之一
。
汽車駕駛人，在快車道依規定駕車行駛，因行人或慢車不依規定
，擅自進入快車道，而致人受傷或死亡，依法應負刑事責任者，
減輕其刑。